【裁判字號】    95,簡上,18
【裁判日期】    950918
【裁判案由】    清償借款
【裁判全文】
臺灣宜蘭地方法院民事判決              95年度簡上字第18號
上  訴  人  彰化商業銀行股份有限公司
法定代理人  乙○○
訴訟代理人  丙○○
            戊○○
            藍麗玲
被上訴人    甲○○
                      弄10號6樓
上列當事人間請求清償借款事件，上訴人對於中華民國95年4月
6日本院94年度宜簡字第127號第一審判決提起上訴，本院業於
95年9月4日言詞辯論終結，判決如下：
    主   文
原判決廢棄。
被上訴人應給付上訴人新臺幣壹拾肆萬伍仟肆佰柒拾肆元元及其
中新臺幣壹拾萬伍仟佰零貳元部分自民國九十四年六月一日
起至清償日止按年息百分之十八點二五計算之利息，並自九十四
年三月一日起至清償日止，延滯第一個月當月加收違約金新臺幣
壹佰伍拾元，延滯第二個月當月加收違約金新臺幣佰元，延滯
第三個月當月加收違約金新臺幣肆佰伍拾元，延滯第四個月當月
加收違約金新臺幣陸佰元，延滯第五個月當月加收違約金新臺幣
柒佰伍拾元，延滯第六個月當月加收違約金新臺幣玖佰元。
第一、二審訴訟費用由被上訴人負擔。
    事實及理由
壹、上訴人主張：
一、被上訴人於民國86年11月14日向上訴人申請信用卡使用，領
    用ＪＣＢ國際信用卡（卡號0000000000000000），並陸續於
    91年3月12日、92年11月3日換發新卡領用並請准予啟用。被
    上訴人領用信用卡後竟未於卡面背面簽名，且未善盡保管之
    責，將家中鑰匙交付訴外人即被上訴人外甥黃允文，致訴外
    人黃允文有幾可趁竊取信用卡使用，且被上訴人於被竊後未
    依約定條款第17條儘速辦理掛失停用手續，也未通知上訴人
    止付，致訴外人黃允文協同女友陸詩怡自92年2月4日至92年
    2月9日陸續刷卡消費新臺幣（下同）199,885元，又遲至94
    年3月14日才向警局報案，更遲至94年3月23日向上訴人辦理
    掛失。
二、按信用卡約定條款第6條第2項約定：「持卡人之信用卡屬於
    貴行之財產，持卡人應妥善保管及使用信用卡。貴行僅授權
    正卡持卡人或附卡持有人本人在信用卡有效期間內分別使用
    ，不得讓與、轉借、提供擔保或以其他方式將信用卡之占有
    轉讓予第三人或交其使用。」該條項後段約定內容係指持卡
    人不得轉讓、轉借、提供擔保或以其他方式將信用卡之占有
    轉讓予第三人或交其使用等行為，性質上均屬持卡人不得故
    意為之的行為，與本案持卡人未盡保管義務的過失責任，顯
    為不同。按信用卡具有塑膠貨幣之性質，由發卡機構審酌持
    卡人之資力、財務狀況，提供持卡人「信用」，使持卡人得
    於信用額度內憑卡以記帳方式消費，無須於交易當時給付現
    金，則持卡人憑卡消費可享延期清償，類似於貸款、信用之
    利益，當事人於契約中約定持卡人須負卡片簽名、保管卡片
    及即時掛失之義務，蓋信用卡在持卡人之占有管領下，持卡
    人自應負擔妥善保管卡片之義務，則卡片是否遺失、是否遭
    冒用，持卡人自應負擔妥善保管卡片之義務，則卡片是否遺
    失、是否遭冒用，持卡人方有發覺、控制之能力，然被上訴
    人於領卡後未於卡片上簽名以降低遭第三人冒用之可能，已
    違反信用卡約定條款第8條之約定。
    又被上訴人將系爭印用卡置於家中作為保管信用卡之方法，
    被上訴人竟將家中鑰匙交付他人自應負擔家中遭竊之風險。
三、依實務見解，持卡人與發卡機構間之法律關係為委任及消費
    借貸混合契約，蓋持卡人依其與發卡機構所定之信用卡使用
    契約，取得使用信用卡向特約商店簽帳消費之資格，並對發
    卡機構承諾償付帳款，而發卡機構則負有代持卡人結帳，具
    有委任契約之性質，倘持卡人選擇以循環信用方式繳款，就
    當期應償付之帳款僅繳付最低應繳金額，其餘應付帳款由發
    卡機構先行墊付，持卡人則依約定給付循環利息，又具有消
    費借貸契約之性質。信用卡使用契約既具有委任契約之性質
    ，則發卡機構處理信用卡帳款之清償事務時，因被上訴人在
    信用卡被竊後並未速向上訴人為掛失止付等指示通知，上訴
    人無從依指示行事，被上訴人顯未防止損害擴大，自應負損
    失之責。
四、被上訴人之簽帳消費款，除部分清償外，尚積欠本金135,
    302 元及相關利息、違約金，爰依據信用卡使用契約之法律
    關係請求。
貳、被上訴人則以：系爭信用卡為上訴人稱被上訴人為優良客戶
    而主動發給，被上訴人於領用信用卡後並未開卡使用，而將
    信用卡放置於宜蘭縣員山鄉○○○路155巷3弄10號6樓住處
    內，嗣後遭訴外人黃允文未經允許擅自竊取並開卡持卡消費
    ，相關刷卡消費並非被上訴人所為。而按系爭信用卡約定條
    款第6條第2項之約定，係課以持卡人妥善保管信用卡，及須
    親自使用信用卡，不得讓與、轉借、提供擔保或以其他方式
    轉讓占有信用卡，並無約定如持卡人因過失而由第三人占有
    信用卡使用時，持卡人應負何種責任。復按本案情節，被上
    訴人係放置於家中遭竊，被上訴人已盡注意義務，並無過失
    可言；再退步言之，既無過失責任之約定，上訴人何能課以
    被上訴人未約定之過失賠償責任。抑有進者，按消費者保護
    法第11條第1項規定：「企業經營者在定型化契約中所用之
    條款，應本平等互惠之原則。」、同條第2項規定：「定型
    化契約條款如有疑義時，應為有利於消費者之解釋。」系爭
    信用卡契約為定型化契約，如約定內容不明時，應當作有利
    於消費者之解釋，既無約定過失責任，上訴人當不能以過失
    為請求賠償之依據。由於所有消費為訴外人黃允文所為，由
    於訴外人黃允文未繳納消費款，且被上訴人不知有消費亦未
    繳納款項，迨至上訴人通知後被上訴人始發覺有異，立即與
    上訴人聯絡，方知遭他人盜刷之事，由於上訴人要求先向警
    方報案始得掛失，被上訴人乃先向警局報案，再向上訴人請
    求掛失，過程均合法、合情、合理，並無發生被上訴人知悉
    被盜刷後再有遭第三人盜用消費之情形。因而縱使被上訴人
    於盜刷後47日始向上訴人申報遺失，但與損害之發生間無因
    果關係，上訴人據申報遺失之時間作為請求之依據，顯有誤
    會。另持卡人委託發卡機構支付其自己簽帳消費之款項，其
    法律關係固為委任，但應僅限於持卡人自己之消費，並非概
    括全部消費均需付款，例如遭第三人盜刷款項則不與之，本
    案如被上訴人知悉該等消費款係遭盜刷，當不會同意上訴人
    支付等語，資為抗辯。
、本件原審對於上訴人前揭請求，判決其全部敗訴，上訴人全
    部聲明不服，提起本件上訴聲明請求：(一)原判決廢棄；(二)被
    上訴人應給付上訴人145,474元及其中135,302元部分自94年
    6月1日起至清償日止按年息18.25%計算之利息，並自94年3
    月1日起至清償日止，延滯第一個月當月加收違約金150元，
    延滯第二個月當月加收違約金300元，延滯第三個月當月加
    收違約金450元，延滯第四個月當月加收違約金600元，延滯
    第五個月當月加收違約金750 元，延滯第六個月當約加收違
    約金900元。被上訴人則聲明請求駁回上訴。
肆、兩造不爭執之事實：
一、系爭信用卡由被上訴人於86年11月14日申請並於91年3月12
    日換發新卡。
二、訴外人黃允文於被上訴人家中竊取信用卡後於94年2 月4 日
    至94年2月9日盜刷信用卡。
伍、本件之爭點及法院之判斷：
    上訴人主張依兩造簽訂信用卡使用契約，被上訴人應就訴外
    人黃允文持系爭信用卡盜刷金額負清償責任，被上訴人則以
    前揭情詞置辯
    ，是經本院協助兩造整理後，確認本件應審酌之爭點為：
    (一)被上訴人是否於92年11月19日領取換發之系爭信用卡？
    (二)被上訴人是否有違反信用卡契約條款第6條第2項、第8條
    第1項之約定，而應依同契約第17條之約定負擔被冒用所生
    之損失？茲就該項爭點判斷如下：
一、被上訴人是否於92年11月19日領取換發之系爭信用卡？上訴
    人主張被上訴人於92年11月19日領用及啟用系爭信用卡，並
    提出信用卡領用收據啟用申請書為證，被上訴人亦不否認該
    領用收據啟用申請書簽名為其簽署，惟辯稱並無開卡使用。
    而依該領用收據啟用申請書所載驗印、經辦、登錄人員丁○
    ○於本院就信用卡發卡啟用流程結證稱：作業流程是新卡製
    作完成後，伊通知申請人來領卡，申請人領卡時，由伊核對
    姓名資料無誤後，就拿領用單據及信用卡名冊，領用單據請
    申請人填上存摺帳號，伊依據存摺帳號查詢身分資料，再依
    名冊向保管信用卡之襄理拿取信用卡，襄理會在名冊上核對
    無誤後，伊與襄理在名冊上蓋章，伊就將卡號寫在領用單據
    上後，拿領用單據及卡片給申請人看無誤後簽名，伊在領用
    收據上蓋核簽章，再交給襄理蓋核定章，再將信用卡交給申
    請人，並向申請人說明信用卡可以啟用了，並請申請人在信
    用卡背面簽名，而舊卡換新卡的流程也是一樣等語（參見本
    院95年8月3日筆錄），依證人丁○○證述信用卡之換發流程
    ，及被上訴人確於領用收據啟用申請書上簽名等情，足認被
    上訴人確有於92年11月19日領取系爭信用卡之事實。再依上
    訴人提出之領用收據啟用申請書，文件名稱記載為「彰化銀
    行金融卡國際卡暨密碼單領用收據啟用申請書」，其內容記
    載「憑科目51帳號235226之號00存摺領用第□□□□□號金
    融卡及密碼單各壹份無誤，請准予啟用。」均載明持卡人除
    領用信用卡外，並有申請啟用信用卡。而參酌上訴人所提被
    上訴人申請之其他ＶＩＳＡ、ＭＡＳＴＥＲ於89年4月8日、
    92年4月3日信用卡領用收據啟用申請書及信用卡刷卡消費紀
    錄，均證明被上訴人向上訴人申請之其他信用卡，係以相同
    方式領用啟用後刷卡消費使用，是上訴人主張被上訴人於領
    用信用卡後並申請開卡使用，洵屬有據。
二、被上訴人是否有違反信用卡契約條款第6條第2項、第8條第1
    項之約定，而應依同契約第17條之約定負擔被冒用所生之損
    失？
  (一)按於信用卡相費交易中，信用卡申請人依發卡機構核發之信
    用卡，取得使用信用卡向特約商店簽帳消費之資格，並對發
    卡機構承諾償付帳款，而於持卡消費後，由發卡機構則代信
    用卡申請人結帳，嗣後再由發卡機構向信用卡申請人請求給
    付消費款，故發卡機構係提供信用卡申請者刷卡消費之信用
    ，而特約商店就持卡使用之消費者，僅得依信用卡所載之資
    料核對相費者身份，因此關於信用卡申請人持有信用卡以供
    消費既為信用卡消費之必要行為，信用卡申請人自應保管持
    有信用卡，以避免遭第三人取得信用卡後任意刷卡消費，造
    成發卡機構之損失，此時應解為信用卡申請人負有保管信用
    卡之義務。而依系爭信用卡約定條款第6條第2項約定：「持
    卡人之信用卡屬於貴行之財產，持卡人應妥善保管及使用信
    用卡。貴行僅授權正卡持卡人或附卡持有人本人在信用卡有
    效期間內分別使用，不得讓與、轉借、提供擔保或以其他方
    式將信用卡之占有轉讓予第三人或交其使用。」該項前段已
    載明持卡人就信用卡負有妥善保管之義務，同項後段雖載明
    持卡人不得將信用卡以讓與、轉借、提供擔保或以其他方式
    將信用卡之占有轉讓予第三人或交其使用，但此為規範持卡
    人不得故意為之行為，而非除上開行為外，持卡人即可不負
    保管信用卡之義務。
  (二)被上訴人於取得啟用系爭信用卡後，因訴外人黃允文持有被
    上訴人所交付之住處鑰匙，而進入被上訴人住處內竊取信用
    卡，並持卡刷卡消費等情，此為雙方所不爭執。而訴外人黃
    允文竊取信用卡後刷卡消費之行為，並經本院以94年度訴字
    第469號刑事案件審理，有該刑事卷宗影本在卷可參。上訴
    人主張被上訴人將住處鑰匙交付訴外人黃允文，致訴外人黃
    允文有機會竊取財物，而認被上訴人未盡妥善保管信用卡之
    責任。按個人之住處係其日常生活之場所，個人對其所有之
    物品，除有特殊情形外，例如物品價值不斐或保存方式不易
    等情形外，均放置於個人處所內，且於人際關係中，對於同
    意他人進入其住處內，亦屬社會常態，一般人於交往關係中
    ，當不會預設他人必定會對自己為犯罪之行為，縱使被認為
    所謂「素行不良」之人，其所謂素行不良之衡量標準，僅係
    以其個人過去之行為作為判斷，並非即可斷定將來必有相同
    行為。被上訴人將信用卡放置於住處內，雖遭訴外人黃允文
    因持有住處鑰匙而進入行竊，則被上訴人係他人故意犯罪行
    為下之被害人，被上訴人對於他人之犯罪行為，當無預見之
    可能性，上訴人主張因被上訴人之行為致訴外人有機可趁拿
    取信用卡使用，具有歸責之原因，而違反信用卡約定條款第
    6條第2項之保管義務，洵不足採。
  (三)再按信用卡約定條款第8條第1項約定：「申請人收到信用卡
    後，應立即在信用卡上簽名，以降低遭第三人冒用之可能性
    。」系爭信用卡於被上訴人領用後，關於被上訴人於系爭信
    用卡上並未簽名一節，此為被上訴人所自認。於信用卡消費
    交易中，特約商店僅得就信用卡上所載資料核對持卡人之身
    分，而依系爭信用卡約定條款第8條第2項約定：「持卡人使
    用信用卡交易時，於出示信用卡刷卡後經查對無誤，應於簽
    帳單上簽名確認，並自行妥善保管簽帳單收執據，以供查證
    之用。」是特約商店藉由信用卡上簽名與簽帳單簽名之核對
    ，以降低信用卡遭第三人冒用之可能性。而關於信用卡申請
    人於取得信用卡後，如未於信用卡上簽名以致遭他人冒用時
    持卡人所應負之責任為何？依信用卡約定條款第17條第3項
    、第4項約定：「辦理掛失手續前持卡人被冒用之自付額以
    新臺幣3000為上限。」、「持卡人有本條第二項但書及下列
    情形之一者，且貴行能證明已盡善良管理人之注意義務者，
    其被冒用之自付額不適用前項約定：「2.持卡人違反第八條
    第一項約定，未於信用卡簽名致遭第三人冒用者。」本件被
    上訴人未在系爭信用卡簽名，於系爭信用卡遭第三人竊取後
    ，遭他人在信用卡上簽名並刷卡消費，以致特約商店無法經
    由信用卡上簽名核對持卡人身份資格，被上訴人依信用卡約
    定條款第17條第3項、第4項之約定，即應就辦理掛失止付手
    續前被盜刷之消費款負清償責任。
三、綜上所述，本件上訴人依信用卡使用契約之法律關係，請求
    被上訴人應付上訴人145,474元及其中135,302元部分自94年
    6月1日起至清償日止按年息18.25%計算之利息，並自94年3
    月1日起至清償日止，延滯第一個月當月加收違約金150元，
    延滯第二個月當月加收違約金300元，延滯第三個月當月加
    收違約金450元，延滯第四個月當月加收違約金600元，延滯
    第五個月當月加收違約金750元，延滯第六個月當月加收違
    約金900元，洵屬正當，應予准許。原審為上訴人敗訴之判
    決，尚有未洽。上訴人就此指摘原判決不當，求予廢棄改判
    ，為有理由，應由本院將原判決予以廢棄，並改判如主文所
    示。
四、本件事證已臻明確，兩造其餘攻擊防禦方法，經本院審酌後
    ，核與判決結果無影響，毋庸一一論列，附此敘明。
五、據上論結，本件上訴為有理由，依民事訴訟法第436條之1第
    3項、第450條、第78條，判決如主文。
中    華    民    國    95    年    9     月    18    日
                        臺灣宜蘭地方法院民事庭
                            審判長法  官  楊  麗  秋
                                  法  官  張  軒  豪
                                  法  官  辜  漢  忠
正本與原本無異
本判決不得上訴
中    華    民    國    95    年    9     月    20    日
                                  書記官  陳憲文


司法院資訊處製作；財團法人民間司法改革基金會備份。
